臺灣高等法院民事判決　　　　　　　　　 94年度上字第312號
上　訴　人　乙○○（原名：葉宗傑）
訴訟代理人　張家聲律師
被上訴人　　甲○○
訴訟代理人　林凱律師
複代理人　　黃欣欣律師
上列當事人間返還借款等事件，上訴人對於中華民國94年3月2日
台灣台北地方法院93年度訴字第4948號第一審判決提起上訴，經
本院於94年6月8日言詞辯論終結，判決如下：
    主      文
上訴駁回。
第二審訴訟費用由上訴人負擔。
    事實及理由
一、上訴人主張：
  (一)被上訴人原係訴外人葉俞均（原名葉菊芬，為上訴人之二姐
    ）之配偶。86年間，被上訴人因任職公務機關，收入有限，
    復育有幼子 4人，並購置新屋，致財務壓力甚鉅，乃與葉俞
    均商議，擬以所有門牌號碼台北市○○街27巷9號5樓房屋辦
    理貸款，用以經營南北貨買賣生意。惟經營前開生意需經常
    在中國大陸等外地採買貨物而多需以現金支付貨款，因葉俞
    均肩負照料子女責任，被上訴人又擔任公職，均無暇親自處
    理採辦事物，遂邀上訴人投資經營南北貨買賣事業，議定上
    訴人投資新台幣（下同） 500,000元及公務車輛一部，被上
    訴人投資 3,800,000元，由上訴人負責南北貨採買業務，葉
    俞均負責管理帳務及資金，利潤則依上訴人 1/3，被上訴人
    2/3 分配，共同成立擁盛國際貿易有限公司 (下稱擁盛公司
    ）。被上訴人於86年 9月間辦理貸款供其為擁盛公司出資時
    ，卻以上訴人在外採買貨物經常持有貨款為由，要求上訴人
    以自己名義向貸款銀行亞太商業銀行南門分行（下稱亞太銀
    行）借款（下稱系爭借款），而由被上訴人擔任連帶保證人
    ，並提供不動產為擔保辦理貸款，以達到避免上訴人挪用款
    項之目的，上訴人不疑有他亦應允之。嗣於89年間，被上訴
    人因將擁盛公司資金挪往菲律賓投資失利，被上訴人為圖移
    轉損失，竟以轉貸方式清償原貸款後，承受亞太銀行之債權
    向上訴人追償，並於訴訟中迫令妻子葉俞均隱匿該貸款係為
    轉借被上訴人供為擁盛公司出資之事實，而為虛偽不實之證
    述，致令上訴人受敗訴判決。詎料，被上訴人於獲勝訴判決
    後，竟又委請討債公司向上訴人及上訴人父母追逼債務，然
    上訴人前向亞太銀行之借款係用供支付被上訴人對擁盛公司
    之出資，性質上為上訴人借貸被上訴人之款項，上訴人於清
    償後自得依據消費借貸之法律關係向被上訴人請求。又縱認
    兩造間無借貸關係存在，但上訴人以所貸款項支付被上訴人
    對擁盛公司之出資，被上訴人亦無法律上原因而受有
    3,800,000元出資之利益，致上訴人受有3,800,000元之損害
    ，上訴人併依不當得利之法律關係請求被上訴人返還利益。
  (二)兩造於90年間雖曾因上訴人向亞太銀行借得之款項是否應由
    上訴人清償而發生訟爭，並經台灣高等法院91年度上字第97
    號民事判決諭知上訴人敗訴，然該案之訴訟標的僅為亞太銀
    行對於上訴人是否有借款返還請求權即被上訴人是否已依民
    法第 749條規定承受亞太銀行對上訴人之債權，至於上開判
    決理由中雖認定該筆借款由亞太銀行撥入上訴人帳戶中，供
    上訴人及葉俞均經營之擁盛公司使用，並非供被上訴人個人
    使用云云，惟對於上訴人向亞太銀行借款供擁盛公司使用之
    原因則未加認定，是原審判決認上訴人於本件主張該借得款
    項係供貸予被上訴人充作對擁盛公司出資義務履行為上開判
    決爭點效力所及，係有違誤。再就情理言，倘上訴人向亞太
    銀行貸得之系爭款項，並非借貸被上訴人履行對擁盛公司之
    出資義務，則擁盛公司全部資本係由上訴人支付，被上訴人
    妻子葉俞均又如何能登記為擁盛公司最大股東，並執掌擁盛
    公司全部資金。擁盛公司登記股東中，胡炫、胡焜、葉菊芳
    等人雖與上訴人有旁系血親關係，與被上訴人亦有旁系姻親
    關係，單純由股東登記無從得知係受何人之邀請擔任名義上
    之股東，原判決遽依上開登記認被上訴人非擁盛公司之實際
    股東，尚有未洽。
  (三)上訴聲明：
    1.原判決廢棄。
    2.被上訴人應給付上訴人 3,800,000元及自起訴狀繕本送達
      翌日起至清償日止按年息5%計算之利息。
    3.上訴人願供擔保，請准宣告假執行。
二、被上訴人則以：
  (一)本件訴訟之事實，業經台灣台北地方法院90年度訴字第3707
    號判決、台灣高等法院91年度上字第97號判決、最高法院91
    年度台上字第2485號民事裁定確定在案，自不得由上訴人為
    與確定判決相反之主張，其再行起訴，並不合法；被上訴人
    並未與上訴人訂立借貸契約，亦未取得上訴人向亞太銀行借
    貸之借款，被上訴人更未投資擁盛公司，上訴人所述被上訴
    人借款乙節，並非真實，亦無證據可資證明被上訴人有獲得
    上訴人所指3,800,000元之利益，自與民法第179條不當得利
    之構成要件不合。
  (二)倘被上訴人真有隱名投資擁盛公司，為確保其投資權益，大
    可將其出資額記入葉俞均名下，直接登記葉俞均之出資額為
    3,800,000元；不論胡炫、胡焜、葉菊芳等人係受何人之邀
    約而擔任擁盛公司之名義上股東，均不能證明被上訴人係擁
    盛公司實際股東，自無傳訊證人之必要。
  (三)答辯聲明：上訴駁回。
三、兩造不爭執之事實：
    上訴人之前先後向亞太銀行借款共 3,800,000元，由被上訴
    人擔任其連帶保證人，而上訴人自88年 9月起即未繳本息，
    由被上訴人於89年8月9日代償全部債務共 3,853,890元後，
    被上訴人依據民法第312條、第749條規定承受亞太銀行債權
    向上訴人請求，業經台灣台北地方法院以90年度訴字第3707
    號民事判決判命上訴人應給付被上訴人所代償之款項，該事
    件業經本院91年度上字第97號民事判決、最高法院91年度台
    上字第2485號裁定駁回上訴人之上訴而告確定等情，業據上
    訴人提出放款借據為證，並經原法院調閱上開民事事件卷證
    核閱屬實，堪信此部分事實為真正。
四、兩造爭執點之論述：
    本件之爭點厥為上訴人以其名義向亞太銀行之借款是否係供
    被上訴人使用，而使上訴人得依據消費借貸之法律關係向被
    上訴人為本件請求；及被上訴人取得另件勝訴判決而向上訴
    人取得款項是否為無法律上原因而受有利益。茲分別說明如
    下：
  (一)按民事訴訟法第 400條規定，訴訟標的於確定之終局判決中
    經裁判者，除法律別有規定外，當事人不得就該法律關係更
    行起訴。此係既判力之問題，僅就訴訟標的之法律關係發生
    。而關於訴訟標的之法律關係以外之重要爭點，雖非屬既判
    力之範圍，惟法院如於確定判決理由中，本於當事人辯論之
    結果，已為判斷時，基於民事訴訟上之誠信原則，除有顯然
    違背法令之情形，或當事人已提出新訴訟資料，足以推翻原
    判斷之情形外，應解為在同一當事人就與重要爭點有關所提
    起之他訴訟，法院及當事人對該重要爭點之法律關係，皆不
    得為相反之判斷或主張（最高法院91年度台上字第 790號判
    決意旨參照），此即學說上所謂爭點效，並為目前實務所採
    。查，兩造間關於就系爭借款是否為借用上訴人名義借款而
    供被上訴人個人使用及應由何人清償系爭借款之爭點部分，
    業據本院於91年度上字第97號事件審理中將之列為主要爭點
    ，經兩造為充分攻、防後，認定「系爭借款係由亞太銀行撥
    入乙○○帳戶，以供乙○○與葉俞均所經營擁盛公司之用，
    並非供甲○○個人所用，應由乙○○自負清償責任；且不論
    甲○○是否有以隱名方式投資擁盛公司並自公司取得相當利
    潤，但公司為獨立法人，乙○○既借款供擁盛公司使用，該
    債權債務關係乃存在於公司與乙○○間，而不得請求甲○○
    個人負擔系爭借款之清償責任。」（原審卷第38頁），而上
    訴人對本院前開判決所為之認事用法不服，經上訴至最高法
    院後，亦經最高法院駁回上訴人之上訴確定，自應認前開確
    定判決就本件重要爭點所為之判斷並無違背法令之處，揆諸
    前開實務見解，本院就系爭借款係由亞太銀行撥入上訴人帳
    戶，以供上訴人與葉俞均所經營擁盛公司之用，並非供被上
    訴人個人所用，應由上訴人自負清償責任之判斷，自不得作
    相反之主張或判斷。上訴人主張本院91年度上字第97號判決
    ，對於上訴人向亞太銀行借款供擁盛公司使用之原因未加認
    定云云，惟確定判決已認定「系爭借款撥入乙○○帳戶非供
    甲○○個人所用」，則上訴人主張借款予被上訴人個人，本
    於消費借貸之法律關係請求被上訴人返還借款，自無所據。
  (二)上訴人另基於不當得利之法律關係為請求，主張上訴人向亞
    太銀行貸款支付被上訴人對擁盛公司之出資，被上訴人受有
    3,800,000 元之不當得利。按「當事人主張有利於己之事實
    者，就其事實有舉證之責任」民事訴訟法第 277條前段定有
    明文。又，「民事訴訟如係由原告主張權利者，應先由原告
    負舉證之責，若原告先不能舉證，以證實自己主張之事實為
    真實，則被告就其抗辯事實即令不能舉證，或其所舉證據尚
    有疵累，亦應駁回原告之請求。」（最高法院17年上字第
    917號判例參照）。準此，上訴人自應就被上訴人對擁盛公
    司有 3,800,000元之投資，該款項即係上訴人向亞太銀行貸
    款等情負舉證之責。
    1.查，葉俞均前訴中（台灣台北地方法院90年訴字第3707號
      ）於90年11月20日證稱：系爭借款為其與上訴人經營擁盛
      公司所需之資金（原審卷一第33頁）。然於原審審理中則
      改稱：當初與被上訴人買了 2間房子，因小孩年紀小尚在
      唸書，與被上訴人商量要從事南北貨的生意，並找上訴人
      幫忙，當初是其與被上訴人出資 3,800,000元，其與被上
      訴人在擁盛公司之股份為2/3等語。（原審卷一第51頁）
      。證人對於被上訴人是否有出資經營擁盛公司，先、後證
      詞不一，葉俞均雖稱係因在子女央求下，於前訴中證詞避
      重就輕，於本訴中之證言方屬實在云云。惟查，葉俞均於
      前訴作證時與被上訴人已處於分居狀態，兩人所生子女，
      皆由被上訴人扶養，此與現今兩人已離婚，子女仍由被上
      訴人撫育，及被上訴人迄今仍任公務員等情，實質上並無
      二致，葉俞均前後作證時之客觀情狀相同，故葉俞均於前
      訴作證時，並無說謊迴護被上訴人之動機。且葉俞均並未
      能提出具體事證，以證明其嗣後之證述為真實，自不得遽
      為採信葉俞均於原審審理中之證詞方為真實，進而認定上
      訴人已提出有異於前確定判決之新訴訟資料。
    2.次查，依據擁盛公司董事、股東名單中所登記之出資額，
      葉俞均出資額為1,600,000元，上訴人為1,200,000元（見
      原審卷一第 11頁），登記之總資本額為5,000,000元，按
      比例計算，上訴人之出資額並非1/3，與葉俞均前開證稱
      其與被上訴人出資3,800,000元佔擁盛公司股份2/3，上訴
      人是1/3等情並不相符，不論其他名義上之股東即胡炫、
      胡焜、葉菊芳等人究係受何人之邀而借名，均與葉俞均證
      述之出資詳情不符，自無傳訊證人之必要。葉俞均於前訴
      作證時，已明確證稱本件被上訴人雖有自擁盛公司分得款
      項，然此部分並非為股東紅利，且該筆貸款之利息亦由擁
      盛公司支付，上訴人當時對其證詞內容並無意見（原審卷
      一第34頁）。倘系爭借款確實為上訴人名義向亞太銀行借
      款供作被上訴人對擁盛公司之出資時，自應由被上訴人支
      付前開借款之利息，且如被上訴人確係擁盛公司實際出資
      者，於擁盛公司有盈餘時，自應分配股利，而非領取紅包
      。依首揭判例要旨，上訴人對系爭借款實係被上訴人所借
      用，且被上訴人為擁盛公司隱名股東之有利於己之事實，
      未能舉證以實其說，即應駁回上訴人之請求。
五、綜上所述，本件上訴人主張為不足採，被上訴人抗辯尚屬可
    信。從而，上訴人主張本於消費借貸及不當得利之法律關係
    ，請求被上訴人給付 3,800,000元本息，為無理由，不應准
    許。其假執行之聲請亦失所附麗，應併予駁回。原審為上訴
    人敗訴之判決，及駁回其假執行之聲請，並無不合。上訴意
    旨指摘原判決不當，求予廢棄改判，為無理由，應予駁回。
六、本件事證已臻明確，兩造其餘攻擊防禦方法，經審酌後，或
    與本件無涉，或與判決結果不生影響，毋庸一一論列。
七、據上論結，本件上訴為無理由，依民事訴訟法第449條第1項
    、第78條，判決如主文。
中　　華　　民　　國　　94　　年　　6　　月　　 22　　日
                  民事第二庭審判長法  官   吳謙仁
                                  法  官   魏大喨
                                  法  官   蘇瑞華
正本係照原本作成。
如不服本判決，應於收受送達後20日內向本院提出上訴書狀，其
未表明上訴理由者，應於提出上訴後20日內向本院補提理由書狀
（均須按他造當事人之人數附繕本）上訴時應提出委任律師或具
有律師資格之人之委任狀；委任有律師資格者，另應附具律師資
格證書及釋明委任人與受任人有民事訴訟法第466條之1第1項但
書或第2項（詳附註）所定關係之釋明文書影本。
中　　華　　民　　國　　94　　年　　6 　　月　　23　　日
　　　　　　　　　　　　　　　　　書記官   賴以真
附註：
民事訴訟法第466條之1（第1項、第2項）：
對於第二審判決上訴，上訴人應委任律師為訴訟代理人。但上訴
人或其他法定代理人具有律師資格者，不在此限。
上訴人之配偶、三親等內之血親、二親等內之姻親，或上訴人為
法人、中央或地方機關時，其所屬專任人員具有律師資格並經法
院認為適當者，亦得為第三審訴訟代理人。
